【裁判字號】    98,交聲,1329
【裁判日期】    990226
【裁判案由】    聲明異議
【裁判全文】
臺灣臺南地方法院交通事件裁定        98年度交聲字第1329號
移送機關    交通部公路總局嘉義區監理所臺南監理站
異議人即
受處分人    甲○○
上列異議人即受處分人因違反道路交通管理處罰條例案件，對於
交通部公路總局嘉義區監理所臺南監理站民國98年10月8 日所為
之裁決處分（處分案號：嘉監南字第裁74-M00000000號）聲明異
議，本院裁定如下：
    主  文
異議駁回。
    理  由
一、原處分意旨略以：異議人即受處分人甲○○（下稱異議人）
    駕駛其所有車牌號碼TXL-291 號輕型機車，於民國98年8 月
    30日23時23分許，在臺南縣歸仁鄉○○路○段151 巷39弄16
    號前，因有「拒絕接受酒精濃度測試之檢定」之違規行為，
    遭臺南縣警察局歸仁分局警員製單舉發，嗣經移送機關即交
    通部公路總局嘉義區監理所臺南監理以其違規事證明確，依
    道路交通管理處罰條例第35條第4 項及第67條第2 項之規定
    ，裁處異議人罰鍰新臺幣（下同）60,000元，並吊銷駕駛執
    照，3 年內不得考領駕駛執照等處分。
二、本件聲明異議意旨略以：異議人於當時與內人自朋友家回來
    ，不久即見警察要求異議人出來接受酒測，然異議人認酒測
    應於道路上攔截駕駛人受測，而非至異議人家中實施酒測，
    故異議人當然拒絕；況且，異議人是否喝酒係個人自由，警
    察無權至異議人家裡干涉，更何況異議人未喝酒，當天係因
    與內人吵架而臉紅，因而為此聲明異議等語。
三、按汽車駕駛人拒絕接受第一項酒精濃度測試之檢定者，處
    60,000元罰鍰，並當場移置保管該汽車及吊銷該駕駛執照；
    如肇事致人重傷或死亡者，吊銷該駕駛執照，並不得再考領
    ，道路交通管理處罰條例管理處罰條例第35條第4 項前段定
    有明文。次按汽車駕駛人因違反道路交通管理處罰條例及道
    路交通安全規則之規定，受吊銷駕駛執照處分時，吊銷其持
    有各級車類之駕駛執照；汽車駕駛人曾依道路交通管理處罰
    條例第35條第4 項前段之規定吊銷駕駛執照者，3 年內不得
    考領駕駛執照，道路交通管理處罰條例第68條、第67條第2
    項前段亦定有明文。
四、經查：
(一)異議人駕駛其所有車牌號碼TXL-291 號輕型機車，於98年8
    月30日23時23分許，在臺南縣歸仁鄉○○路○段151 巷39弄
    16號前，因有拒絕接受酒精濃度測試之檢定之違規行為，遭
    臺南縣警察局歸仁分局警員製單舉發等情，有臺南縣警察局
    98年8 月30日南縣警交字第M00000000 號舉發違反道路交通
    管理事件通知單及及酒精濃度測試表各1 紙在卷可稽。
(二)異議人固以前詞置辯，惟按證人即當日舉發本違規事件之臺
    南縣警察局歸仁分局員警張弘明於98年11月2 日本院調查時
    到庭結證：「（問：本件是否你舉發？〈提示舉發單並告以
    要旨〉）是我舉發的。」、「（問：是否記得當時狀況？）
    記得。」、「（問：當時情形如何？）當時我們在保大路發
    現異議人及他太太各騎一部機車，因為當時我駕駛巡邏車時
    ，我會注意路人有無閃避我，而我發現異議人發現我就加速
    ，我們巡邏車發現就迴轉去追他，在他家門口時，當時他尚
    在騎樓前，尚未進入屋內，而他太太已經在屋內，所以我不
    知道他太太有無喝酒，攔查異議人時，我們請他出示證件，
    而在對話時，我們發現他有很濃厚的酒味。」、「（問：你
    追異議人所騎乘機車，大約追了多久？）約四百至五百公尺
    的距離，從我們看到異議人一直到異議人他家。」、「（問
    ：你剛剛提到你請異議人出示證件，他有何反應？）我就聞
    到他有很濃厚的酒味，我們就問他有無喝酒，他說他剛剛在
    朋友家有喝酒，為了避免爭議，我們提供一瓶礦泉水給異議
    人，然後他喝了約三分之一的礦泉水後，我請他配合警方酒
    測，他就以『我已經到家了，你憑什麼要我吹』為由拒絕酒
    測，我並三次告知拒絕酒測之效果，而後我們便按下拒絕酒
    測按鈕列印聯單出來，當時我有拿出酒測器讓他吹，但是在
    我第一次告知他拒絕酒測之效果時，他第一次消極含在嘴裡
    ，但是沒有吹氣，第二次他就不吹，因為我有錄音，而後經
    過約六、七分鐘以上，我第三次請他酒測，他仍然拒絕。」
    、「（問：你當時看到異議人除了有酒味之外，有無其他表
    徵讓你認定他有喝酒？）除了濃厚酒味之外，他臉通紅，走
    路還算平穩，期間他鄰居過來關心，問他有無喝酒，之後聞
    到他有酒味就走了。」、「（問：證人有何其他意見補充？
    ）異議人當時有朋友到場，且態度不願意配合，我隨著異議
    人到他家門口，異議人當時尚未進家門，只是在騎樓。」等
    語明確（見本院卷第15頁至第16頁），足認證人張弘明於駕
    駛巡邏車執行勤務時，見異議人騎乘機車行駛於公共道路，
    且異議人身上有明顯酒味及臉色潮紅等客觀情形，而懷疑異
    議人係為酒後駕車，並要求異議人進行酒測，顯係基於客觀
    、合理之判斷。是本件舉發員警欲對其實施酒精濃度測試，
    即屬有據，異議人縱認其已騎乘機車返家而未處於行駛狀態
    ，仍不得任意拒絕。
(三)又異議人拒絕接受酒測乙節，除據證人張弘明前揭證述外，
    本院復於98年11月9 日當庭勘驗警員取締過程之錄音光碟，
    其結果略為：執勤警員請異議人接受酒測，異議人表示其已
    經到家裡，拒絕接受酒測，警員一再詢問異議人是否接受酒
    測，異議人仍拒絕受測，員警遂按下酒測器拒測鈕，列印出
    酒測單等情，有本院98年11月9 日之勘驗筆錄1 份在卷可參
    （詳本院卷第37頁至第38頁），益徵異議人積極明示不接受
    酒精濃度測試檢定，導致員警無法立即實施酒精濃度測試，
    已有礙警員職務之順利進行，嗣後經警員多次勸導、警告，
    並多次詢問異議人是否接受酒測，異議人竟仍拒不配合酒測
    ，而有拒絕接受酒精濃度測試檢定之違規行為事實，已臻明
    確。
(四)末按「警察對於已發生危害或依客觀合理判斷易生危害之交
    通工具，得予以攔停並採行下列措施：一、要求駕駛人或乘
    客出示相關證件或查證其身分。二、檢查引擎、車身號碼或
    其他足資識別之特徵。三、要求駕駛人接受酒精濃度測試之
    檢定」，警察職權行使法第8 條定有明文。又內政部警政署
    依照大法官釋字第535 號解釋、警察勤務條例及道路交通管
    理處罰條例規定，以90年12月18日（90）警署行字第260843
    號函頒布「警察實施臨檢作業規定」第7 條「實施臨檢應遵
    守之事項」（八）規定：「實施交通稽查或處理交通事故，
    發現駕駛人有下列情形之一時，應即依道路交通管理處罰條
    例第35條第1 項，實施酒精濃度測試檢定：駕駛人面帶酒容
    、臉色潮紅（或鐵青）、眼神恍惚、嘔吐者。經警察人員聞
    得駕駛人有明顯酒味者。經酒精檢知器測得駕駛人有飲酒反
    應者」。基此，員警實施攔停、施以酒精測試時，應依當時
    客觀情狀合理判斷是否為「依客觀合理判斷易生危害之交通
    工具」。至員警判斷是否違法、有無濫權，蓋員警乃公務員
    ，原則推定為依法執行公務，況駕駛人拒絕臨檢而駕車衝撞
    員警之事例屢見不鮮，自應於臨檢時，賦予員警自由裁量空
    間，俾利員警發揮維護公眾安全、維持交通秩序之公益目的
    之外，更能保障自身生命安全。此外，為避免員警濫用權力
    恣意攔停施以酒測，兼顧人民權益，保障受攔檢人之救濟途
    徑，警察職權行使法第29條即規定：「義務人或利害關係人
    對警察依本法行使職權之方法、應遵守之程序或其他侵害利
    益之情事，得於警察行使職權時，當場陳述理由，表示異議
    。前項異議，警察認為有理由者，應立即停止或更正執行行
    為；認為無理由者，得繼續執行，經義務人或利害關係人請
    求時，應將異議之理由製作紀錄交付之。義務人或利害關係
    人因警察行使職權有違法或不當情事，致損害其權益者，得
    依法提起訴願及行政訴訟」。綜合上開警察職權行使法之規
    定可知，為兼顧受攔檢人之權益及大眾交通安全之公共利益
    ，當警員依客觀情狀合理判斷有攔檢施以酒精測試之必要時
    ，汽車駕駛人自不得無故拒絕，縱可當場提出異議，但若員
    警認為無理由時，仍應繼續執行，駕駛人僅可於事後提出行
    政救濟，併予敘明。
五、綜上所述，異議人於前揭時、地，確有騎乘輕型機車拒絕接
    受酒精濃度測試檢定之違規行為，應堪認定。則移送機關依
    道路交通管理處罰條例第35條第4 項、第67條第2 項及違反
    道路交通管理事件統一裁罰基準表相關內容之規定，分別裁
    處異議人罰鍰60,000元，並吊銷駕駛執照，3 年內不得考領
    駕駛執照，核無違誤。本件異議為無理由，應予駁回。
六、據上論斷，應依道路交通管理處罰條例第87條第2 項、道路
    交通案件處理辦法第19條，裁定如主文。
中    華    民    國    99    年    2     月    26    日
                        交通法庭法  官  鄭燕璘
以上正本證明與原本無異。
如不服本裁定應於送達後5日內向本院提出抗告狀（應附繕本）
。
                                書記官  蔡明峰
中    華    民    國    99    年    2     月    26    日

司法院資訊處製作；財團法人民間司法改革基金會備份。
